---
title: "Análise Ecológica desafio_Amplo"
author: "Gabriel Mendes"
format: html
editor: visual
editor_options:
  chunk_output_type: console
---

# Análise Ecológica

Este documento calcula métricas de ecologia de comunidades (riqueza, diversidade, dissimilaridade entre pontos, composição taxonômica) a partir do CSV já curado pela curadoria determinística e, se rodada, a curadoria assistida por LLM (`curadoria_deterministica.qmd`). Não refaz nenhuma identificação: lê o que já está na coluna `Curated ID` de cada ASV.

**`Curated ID`** é preenchida automaticamente ao final da curadoria assistida (`Assisted ID (LLM)` quando existir, senão `Identification`, a chamada determinística). É só uma sugestão de trabalho: o profissional que revisar o CSV pode substituir qualquer valor a mão antes de rodar esta análise -- sem editar nada, ela roda sobre a sugestão automática.

**Uso via linha de comando:**

```{bash}
Rscript analise_ecologica.R <curado.csv> [--config=config.yaml] [--reference=tradicional.csv] [--output-dir=runs/AAAA-MM-DDThh-mm-ss_ecologia]
```

**Uso interativo (RStudio/Positron):** abra o `.R` equivalente e rode `source()`; o `if (!interactive())` no fim impede que `main()` rode sozinho.

Os blocos estão organizados assim:

1.  Setup / configuração
2.  Leitura do CSV curado + matriz Ponto × Curated ID
3.  Diversidade alfa (riqueza, Shannon, Simpson)
4.  Curva de acumulação (esforço amostral)
5.  Dissimilaridade entre pontos (beta diversidade)
6.  Composição taxonômica
7.  Metadados opcionais (Habitat / Rios)
8.  Taxa exclusivos/compartilhados entre pontos
9.  Comparação eDNA × métodos tradicionais

## 1. Setup & Configuração

### Pacotes

- **Carregar bibliotecas.**

  ```{r}
  user_lib <- Sys.getenv("R_LIBS_USER")
  if (nzchar(user_lib) && dir.exists(user_lib) && !(user_lib %in% .libPaths())) {
    .libPaths(c(user_lib, .libPaths()))
  }

  suppressPackageStartupMessages({
    library(tidyverse)
    library(yaml)
    library(vegan)
  })
  ```

### Localização do repositório

- **Resolver a raiz do repo e fixar o diretório de trabalho.** Mesma lógica do `curadoria_deterministica.qmd`, duplicada aqui de proposito -- cada script gerado (`.R`) roda como subprocesso independente, sem depender de `source()` de um no outro.

  ```{r}
  get_repo_root <- function() {
    cli_args <- commandArgs(trailingOnly = FALSE)
    file_arg <- grep("^--file=", cli_args, value = TRUE)
    if (length(file_arg) > 0) {
      script_path <- normalizePath(sub("^--file=", "", file_arg[1]))
      return(dirname(dirname(script_path)))
    }
    if (requireNamespace("rstudioapi", quietly = TRUE) && rstudioapi::isAvailable()) {
      ctx_path <- tryCatch(rstudioapi::getSourceEditorContext()$path, error = function(e) "")
      if (nzchar(ctx_path)) return(dirname(dirname(normalizePath(ctx_path))))
    }
    getwd()
  }

  REPO_ROOT <- get_repo_root()

  if (!identical(normalizePath(getwd()), normalizePath(REPO_ROOT))) {
    message(sprintf("Ajustando diretorio de trabalho para a raiz do repo: %s", REPO_ROOT))
    setwd(REPO_ROOT)
  }
  ```

### Configuração

- **Defaults de configuração.** Reaproveita o mesmo arquivo `--config` da curadoria determinística (chaves desconhecidas, como `colunas_alias`, são ignoradas aqui) -- só a chave `ecologia` importa pra este script.

  ```{r}
  DEFAULT_ECO_CONFIG <- list(
    ecologia = list(
      # Coluna que define o agrupamento espacial (site x taxon). "Ponto" e
      # obrigatoria em todo dataset do projeto, entao e o default universal.
      coluna_grupo = "Ponto",
      # Identidade de cada ASV usada nas contagens de riqueza/diversidade --
      # ver nota sobre Curated ID no topo deste documento.
      coluna_id = "Curated ID",
      coluna_abundancia = "ASV absolute abundance",
      # Rank taxonomico usado no grafico de composicao -- qualquer coluna
      # "X (NCBI)" presente na saida da curadoria serve, peixe ou planta.
      rank_taxonomico = "Family (NCBI)",
      # "bray" (baseado em abundancia) ou "jaccard" (presenca/ausencia).
      metodo_dissimilaridade = "bray",
      # Minimo de amostras (por ponto, ou no total) pra tentar uma curva de
      # acumulacao -- abaixo disso a curva e pulada com aviso, nao quebra.
      min_amostras_curva_acumulacao = 2,
      # Colunas de metadado opcionais a quebrar riqueza/diversidade por
      # categoria, quando presentes nos dados (ver asv_input_schema.yaml).
      metadados_grupo = c("Habitat", "Rios")
    )
  )
  ```

- **Carregar configuração do usuário.** Mesmo padrão de merge do `curadoria_deterministica.qmd`: `modifyList` recursivo, que já funciona sem tratamento especial aqui porque `ecologia` é uma lista nomeada simples (não um vetor nomeado como `colunas_alias`).

  ```{r}
  load_eco_config <- function(config_path = NULL, defaults = DEFAULT_ECO_CONFIG) {
    if (is.null(config_path)) return(defaults)
    if (!file.exists(config_path)) {
      stop(sprintf("Arquivo de config '%s' nao encontrado.", config_path), call. = FALSE)
    }
    user_config <- yaml::read_yaml(config_path)
    utils::modifyList(defaults, user_config, keep.null = TRUE)
  }
  ```

## 2. Leitura do CSV Curado + Matriz Ponto × Curated ID

- **Ler o CSV curado.** Mesmo padrão de CSV do resto do projeto (`;`-delimitado, decimal `,`, UTF-8).

  ```{r}
  read_curated_csv <- function(path) {
    readr::read_delim(
      path,
      delim = ";",
      locale = readr::locale(decimal_mark = ",", encoding = "UTF-8"),
      quote = "\"",
      show_col_types = FALSE,
      progress = FALSE
    )
  }
  ```

- **Checar colunas mínimas.** Este script não revalida o contrato completo de entrada (isso já foi feito na curadoria determinística) -- só confere o que ele mesmo precisa pra rodar.

  ```{r}
  check_ecology_columns <- function(df, eco_config) {
    needed <- c(eco_config$coluna_grupo, eco_config$coluna_id, eco_config$coluna_abundancia, "Sample", "Type")
    missing <- setdiff(needed, names(df))
    if (length(missing) > 0) {
      stop(sprintf(
        "Coluna(s) necessaria(s) para a analise ecologica ausente(s) no CSV: %s.",
        paste(missing, collapse = ", ")
      ), call. = FALSE)
    }
  }
  ```

- **Preparar a tabela de trabalho.** Mantém só amostras reais (`Type == "Sample"`, sem diferenciar maiúsculas/minúsculas -- mesmo critério do `build_asv_evidence` em Python), remove ASVs sem identidade utilizável (`Curated ID` vazia ou "Unidentified") e linhas sem grupo (`Ponto` vazio -- dado real de projeto pode ter isso apesar de `Ponto` ser obrigatório no schema; uma linha ruim não pode derrubar a análise inteira), avisando quantas linhas ficaram de fora em cada filtro.

  ```{r}
  prepare_ecology_table <- function(df, eco_config) {
    id_col <- eco_config$coluna_id
    group_col <- eco_config$coluna_grupo

    n_total <- nrow(df)
    df <- df %>% dplyr::filter(tolower(trimws(Type)) == "sample")
    n_sample <- nrow(df)
    if (n_sample < n_total) {
      message(sprintf("%d de %d linhas eram controle (Type != \"Sample\") -- excluidas da analise ecologica.", n_total - n_sample, n_total))
    }

    n_before_group <- nrow(df)
    df <- df %>% dplyr::filter(!is.na(.data[[group_col]]))
    if (nrow(df) < n_before_group) {
      message(sprintf(
        "%d linha(s) sem %s (grupo vazio) -- excluidas da analise ecologica.",
        n_before_group - nrow(df), group_col
      ))
    }

    n_before_id <- nrow(df)
    df <- df %>% dplyr::filter(!is.na(.data[[id_col]]), .data[[id_col]] != "Unidentified")
    if (nrow(df) < n_before_id) {
      message(sprintf(
        "%d linha(s) sem identidade utilizavel (%s vazia ou \"Unidentified\") -- excluidas da analise ecologica.",
        n_before_id - nrow(df), id_col
      ))
    }

    df
  }
  ```

- **Construir matriz grupo × taxon.** Soma a abundância por combinação (grupo, taxon) e pivota pra formato largo -- base de toda a diversidade/dissimilaridade calculada a seguir. Genérica no nome da coluna de agrupamento: serve tanto pra `Ponto` quanto pra `Sample`, `Habitat` ou `Rios`.

  ```{r}
  build_group_taxon_matrix <- function(df, group_col, id_col, abundance_col) {
    df %>%
      dplyr::group_by(.data[[group_col]], .data[[id_col]]) %>%
      dplyr::summarise(abundancia = sum(.data[[abundance_col]], na.rm = TRUE), .groups = "drop") %>%
      tidyr::pivot_wider(names_from = tidyselect::all_of(id_col), values_from = abundancia, values_fill = 0)
  }

  matrix_only <- function(group_taxon_wide) {
    mat <- as.matrix(group_taxon_wide[, -1, drop = FALSE])
    rownames(mat) <- group_taxon_wide[[1]]
    mat
  }
  ```

## 3. Diversidade Alfa

- **Calcular riqueza observada, Shannon e Simpson por grupo.**

  ```{r}
  compute_alpha_diversity <- function(group_taxon_wide, group_col) {
    mat <- matrix_only(group_taxon_wide)
    tibble::tibble(
      !!group_col := group_taxon_wide[[1]],
      "Riqueza observada" = vegan::specnumber(mat),
      "Shannon" = vegan::diversity(mat, index = "shannon"),
      "Simpson" = vegan::diversity(mat, index = "simpson")
    )
  }
  ```

- **Gráfico de barras da diversidade alfa por grupo.**

  ```{r}
  plot_alpha_diversity <- function(alpha_tbl, group_col) {
    alpha_tbl %>%
      tidyr::pivot_longer(-tidyselect::all_of(group_col), names_to = "indice", values_to = "valor") %>%
      ggplot2::ggplot(ggplot2::aes(x = .data[[group_col]], y = valor, fill = .data[[group_col]])) +
      ggplot2::geom_col() +
      ggplot2::facet_wrap(~indice, scales = "free_y") +
      ggplot2::labs(x = group_col, y = "Valor", fill = group_col) +
      ggplot2::theme_minimal() +
      ggplot2::theme(axis.text.x = ggplot2::element_text(angle = 45, hjust = 1), legend.position = "none")
  }
  ```

## 4. Curva de Acumulação (Esforço Amostral)

- **Calcular curva de acumulação geral e por ponto.** Usa presença/ausência por amostra (não por ponto) -- é a unidade que efetivamente "acumula" à medida que mais coleta é feita. Pontos (ou o total) com menos amostras que `min_amostras_curva_acumulacao` são pulados com aviso, nunca derrubam a análise inteira.

  ```{r}
  compute_accumulation_curve <- function(df, eco_config) {
    group_col <- eco_config$coluna_grupo
    id_col <- eco_config$coluna_id
    min_amostras <- eco_config$min_amostras_curva_acumulacao

    sample_wide <- build_group_taxon_matrix(df, "Sample", id_col, eco_config$coluna_abundancia)
    sample_ponto <- df %>% dplyr::distinct(Sample, .data[[group_col]])

    run_specaccum <- function(wide_subset, label) {
      if (nrow(wide_subset) < min_amostras) {
        warning(sprintf(
          "%s tem menos de %d amostras -- curva de acumulacao pulada.",
          label, min_amostras
        ), call. = FALSE)
        return(NULL)
      }
      mat_bin <- (matrix_only(wide_subset) > 0) * 1
      ac <- tryCatch(vegan::specaccum(mat_bin, method = "random"), error = function(e) NULL)
      if (is.null(ac)) {
        warning(sprintf("Nao foi possivel calcular a curva de acumulacao para %s.", label), call. = FALSE)
        return(NULL)
      }
      tibble::tibble(amostras = ac$sites, riqueza = ac$richness, sd = ac$sd)
    }

    geral <- run_specaccum(sample_wide, "O conjunto de amostras inteiro")

    grupos <- unique(sample_ponto[[group_col]])
    por_grupo <- purrr::map(grupos, function(g) {
      samples_g <- sample_ponto$Sample[sample_ponto[[group_col]] == g]
      subset_wide <- sample_wide %>% dplyr::filter(Sample %in% samples_g)
      resultado <- run_specaccum(subset_wide, sprintf("%s '%s'", group_col, g))
      if (is.null(resultado)) return(NULL)
      dplyr::mutate(resultado, !!group_col := g)
    })
    por_grupo <- dplyr::bind_rows(por_grupo)

    list(geral = geral, por_grupo = if (nrow(por_grupo) > 0) por_grupo else NULL)
  }
  ```

- **Gráfico da curva de acumulação por ponto.**

  ```{r}
  plot_accumulation_curve <- function(curva_por_grupo, group_col) {
    if (is.null(curva_por_grupo)) return(NULL)
    curva_por_grupo %>%
      ggplot2::ggplot(ggplot2::aes(x = amostras, y = riqueza, colour = .data[[group_col]])) +
      ggplot2::geom_line(linewidth = 1, alpha = 0.8) +
      ggplot2::geom_point(size = 1.5) +
      ggplot2::labs(x = "Amostras", y = "Riqueza acumulada", colour = group_col) +
      ggplot2::theme_minimal()
  }
  ```

## 5. Dissimilaridade Entre Pontos (Beta Diversidade)

- **Calcular a matriz de dissimilaridade e o agrupamento hierárquico.** Alternativa mais leve a uma ordenação (PCoA/NMDS): mede o quanto cada ponto difere dos outros, sem exigir múltiplas amostras por ponto pra fazer sentido.

  ```{r}
  compute_beta_dissimilarity <- function(group_taxon_wide, method = "bray") {
    if (nrow(group_taxon_wide) < 2) {
      warning("Menos de 2 grupos com dados -- dissimilaridade entre pontos pulada.", call. = FALSE)
      return(NULL)
    }
    mat <- matrix_only(group_taxon_wide)
    dist_mat <- vegan::vegdist(mat, method = method)
    list(dist = dist_mat, hclust = stats::hclust(dist_mat, method = "average"))
  }
  ```

- **Salvar o dendrograma como imagem.** Usa o dispositivo gráfico base do R (sem depender de um pacote extra tipo `ggdendro`).

  ```{r}
  save_dendrogram_plot <- function(beta_result, path, group_col) {
    if (is.null(beta_result)) return(invisible(NULL))
    grDevices::png(path, width = 1600, height = 1000, res = 150)
    on.exit(grDevices::dev.off())
    plot(beta_result$hclust, main = sprintf("Dissimilaridade entre %s", group_col), xlab = group_col, sub = "")
  }
  ```

## 6. Composição Taxonômica

- **Calcular a composição proporcional por grupo e rank taxonômico.** Pula com aviso se a coluna de rank configurada não existir no CSV (ex. dataset sem taxonomia NCBI completa).

  ```{r}
  compute_taxonomic_composition <- function(df, eco_config) {
    rank_col <- eco_config$rank_taxonomico
    if (!(rank_col %in% names(df))) {
      warning(sprintf("Coluna de rank taxonomico '%s' nao encontrada -- composicao taxonomica pulada.", rank_col), call. = FALSE)
      return(NULL)
    }
    group_col <- eco_config$coluna_grupo
    df %>%
      dplyr::filter(!is.na(.data[[rank_col]])) %>%
      dplyr::group_by(.data[[group_col]], .data[[rank_col]]) %>%
      dplyr::summarise(abundancia = sum(.data[[eco_config$coluna_abundancia]], na.rm = TRUE), .groups = "drop") %>%
      dplyr::group_by(.data[[group_col]]) %>%
      dplyr::mutate(proporcao = abundancia / sum(abundancia)) %>%
      dplyr::ungroup()
  }
  ```

- **Gráfico de barras empilhadas da composição taxonômica.**

  ```{r}
  plot_taxonomic_composition <- function(composicao, eco_config) {
    if (is.null(composicao)) return(NULL)
    group_col <- eco_config$coluna_grupo
    rank_col <- eco_config$rank_taxonomico
    composicao %>%
      ggplot2::ggplot(ggplot2::aes(x = .data[[group_col]], y = proporcao, fill = .data[[rank_col]])) +
      ggplot2::geom_col(position = "stack") +
      ggplot2::labs(x = group_col, y = "Proporção", fill = rank_col) +
      ggplot2::theme_minimal() +
      ggplot2::theme(axis.text.x = ggplot2::element_text(angle = 45, hjust = 1))
  }
  ```

## 7. Metadados Opcionais (Habitat / Rios)

- **Quebrar diversidade alfa por metadado opcional.** Só roda para colunas de `metadados_grupo` que existirem nos dados e tiverem algum valor preenchido -- fecha a lacuna deixada aberta no schema (`Habitat`/`Rios` guardados como metadado bruto "pra uma futura etapa de análise ecológica").

  ```{r}
  compute_metadata_breakdown <- function(df, eco_config) {
    id_col <- eco_config$coluna_id
    resultado <- list()
    for (meta_col in eco_config$metadados_grupo) {
      if (!(meta_col %in% names(df)) || all(is.na(df[[meta_col]]))) next
      wide <- build_group_taxon_matrix(
        df %>% dplyr::filter(!is.na(.data[[meta_col]])),
        meta_col, id_col, eco_config$coluna_abundancia
      )
      resultado[[meta_col]] <- compute_alpha_diversity(wide, meta_col)
    }
    resultado
  }
  ```

## 8. Taxa Exclusivos/Compartilhados Entre Pontos

- **Listar em quantos e em quais pontos cada taxon aparece.**

  ```{r}
  compute_shared_exclusive_taxa <- function(group_taxon_wide, group_col) {
    group_taxon_wide %>%
      tidyr::pivot_longer(-tidyselect::all_of(group_col), names_to = "taxon", values_to = "abundancia") %>%
      dplyr::filter(abundancia > 0) %>%
      dplyr::group_by(taxon) %>%
      dplyr::summarise(
        n_pontos = dplyr::n_distinct(.data[[group_col]]),
        pontos = paste(sort(unique(.data[[group_col]])), collapse = ", "),
        .groups = "drop"
      ) %>%
      dplyr::mutate(status = ifelse(n_pontos == 1, "Exclusivo", "Compartilhado")) %>%
      dplyr::arrange(dplyr::desc(n_pontos), taxon)
  }
  ```

## 9. Comparação eDNA × Métodos Tradicionais

- **Ler a tabela de espécies tradicionais.** Mesmo contrato do `--reference` da curadoria assistida (`harness/llm_curation.py::load_traditional_species`): pelo menos 2 colunas, ponto na primeira, taxon na coluna `Taxon_binomial` se existir, senão na última.

  ```{r}
  read_traditional_species <- function(path) {
    df <- readr::read_delim(
      path, delim = ";", locale = readr::locale(encoding = "UTF-8"),
      show_col_types = FALSE, progress = FALSE
    )
    if (ncol(df) < 2) {
      stop("Tabela de especies tradicionais precisa ter pelo menos 2 colunas (ponto, taxon).", call. = FALSE)
    }
    taxon_col <- if ("Taxon_binomial" %in% names(df)) "Taxon_binomial" else names(df)[ncol(df)]
    df %>%
      dplyr::select(Ponto = 1, Taxon_binomial = tidyselect::all_of(taxon_col)) %>%
      dplyr::distinct()
  }
  ```

- **Comparar os taxa detectados por cada método.**

  ```{r}
  compare_edna_traditional <- function(df, traditional_df, eco_config) {
    group_col <- eco_config$coluna_grupo
    id_col <- eco_config$coluna_id

    edna <- df %>%
      dplyr::distinct(.data[[group_col]], .data[[id_col]]) %>%
      dplyr::select(Ponto = tidyselect::all_of(group_col), Taxon = tidyselect::all_of(id_col)) %>%
      dplyr::mutate(Metodo = "eDNA")

    tradicional <- traditional_df %>%
      dplyr::select(Ponto, Taxon = Taxon_binomial) %>%
      dplyr::distinct() %>%
      dplyr::mutate(Metodo = "Tradicional")

    dplyr::bind_rows(edna, tradicional) %>%
      dplyr::group_by(Taxon) %>%
      dplyr::summarise(
        Metodos = paste(sort(unique(Metodo)), collapse = " + "),
        Pontos = paste(sort(unique(Ponto)), collapse = ", "),
        .groups = "drop"
      ) %>%
      dplyr::arrange(Taxon)
  }
  ```

## 10. Execução Completa e Exportação

- **Rodar a análise inteira e exportar tabelas + gráficos.** Cada seção degrada graciosamente (pula com aviso) se faltar o dado que ela precisa -- nunca derruba as demais.

  ```{r}
  run_ecological_analysis <- function(input_path, config_path = NULL, reference_path = NULL, output_dir) {
    eco_config <- load_eco_config(config_path)$ecologia
    dir.create(output_dir, recursive = TRUE, showWarnings = FALSE)

    cat("\n[1/6] Lendo CSV curado e preparando a tabela de trabalho...\n")
    df_raw <- read_curated_csv(input_path)
    check_ecology_columns(df_raw, eco_config)
    df <- prepare_ecology_table(df_raw, eco_config)

    group_col <- eco_config$coluna_grupo
    id_col <- eco_config$coluna_id
    group_wide <- build_group_taxon_matrix(df, group_col, id_col, eco_config$coluna_abundancia)
    cat(sprintf("Matriz %s x %s: %d %s(s), %d taxa distintos.\n", group_col, id_col, nrow(group_wide), group_col, ncol(group_wide) - 1))

    cat("\n[2/6] Diversidade alfa (riqueza, Shannon, Simpson)...\n")
    alpha <- compute_alpha_diversity(group_wide, group_col)
    readr::write_csv2(alpha, file.path(output_dir, "diversidade_alfa.csv"))
    ggplot2::ggsave(file.path(output_dir, "diversidade_alfa.png"), plot_alpha_diversity(alpha, group_col), width = 20, height = 12, units = "cm", dpi = 150)

    cat("\n[3/6] Curva de acumulacao (esforco amostral)...\n")
    curva <- compute_accumulation_curve(df, eco_config)
    if (!is.null(curva$geral)) readr::write_csv2(curva$geral, file.path(output_dir, "curva_acumulacao_geral.csv"))
    if (!is.null(curva$por_grupo)) {
      readr::write_csv2(curva$por_grupo, file.path(output_dir, "curva_acumulacao_por_grupo.csv"))
      ggplot2::ggsave(file.path(output_dir, "curva_acumulacao.png"), plot_accumulation_curve(curva$por_grupo, group_col), width = 20, height = 12, units = "cm", dpi = 150)
    }

    cat("\n[4/6] Dissimilaridade entre pontos (beta diversidade)...\n")
    beta <- compute_beta_dissimilarity(group_wide, eco_config$metodo_dissimilaridade)
    if (!is.null(beta)) {
      dist_df <- as.data.frame(as.matrix(beta$dist))
      dist_df <- tibble::rownames_to_column(dist_df, group_col)
      readr::write_csv2(dist_df, file.path(output_dir, "dissimilaridade.csv"))
      save_dendrogram_plot(beta, file.path(output_dir, "dissimilaridade_dendrograma.png"), group_col)
    }

    cat("\n[5/6] Composicao taxonomica e taxa exclusivos/compartilhados...\n")
    composicao <- compute_taxonomic_composition(df, eco_config)
    if (!is.null(composicao)) {
      readr::write_csv2(composicao, file.path(output_dir, "composicao_taxonomica.csv"))
      ggplot2::ggsave(file.path(output_dir, "composicao_taxonomica.png"), plot_taxonomic_composition(composicao, eco_config), width = 22, height = 14, units = "cm", dpi = 150)
    }
    exclusivos <- compute_shared_exclusive_taxa(group_wide, group_col)
    readr::write_csv2(exclusivos, file.path(output_dir, "taxa_exclusivos_compartilhados.csv"))

    metadata_breakdown <- compute_metadata_breakdown(df, eco_config)
    for (meta_col in names(metadata_breakdown)) {
      readr::write_csv2(metadata_breakdown[[meta_col]], file.path(output_dir, sprintf("diversidade_alfa_por_%s.csv", meta_col)))
    }

    cat("\n[6/6] Comparacao eDNA x metodos tradicionais...\n")
    comparacao <- NULL
    if (!is.null(reference_path)) {
      traditional_df <- read_traditional_species(reference_path)
      comparacao <- compare_edna_traditional(df, traditional_df, eco_config)
      readr::write_csv2(comparacao, file.path(output_dir, "comparacao_edna_tradicional.csv"))
    } else {
      message("Sem --reference -- comparacao eDNA x metodos tradicionais pulada.")
    }

    cat(sprintf("\nAnalise ecologica concluida. Saidas em: %s\n", output_dir))
    invisible(list(
      alpha = alpha, curva = curva, beta = beta, composicao = composicao,
      exclusivos = exclusivos, metadata_breakdown = metadata_breakdown, comparacao = comparacao
    ))
  }
  ```

## 11. Entrada de Linha de Comando

- **Parsear argumentos da CLI.**

  ```{r}
  parse_eco_cli_args <- function(args) {
    config_path <- NULL
    reference_path <- NULL
    output_dir <- NULL
    positional <- character(0)

    for (a in args) {
      if (startsWith(a, "--config=")) {
        config_path <- sub("^--config=", "", a)
      } else if (startsWith(a, "--reference=")) {
        reference_path <- sub("^--reference=", "", a)
      } else if (startsWith(a, "--output-dir=")) {
        output_dir <- sub("^--output-dir=", "", a)
      } else {
        positional <- c(positional, a)
      }
    }

    if (length(positional) < 1) {
      stop(
        "Uso: Rscript analise_ecologica.R <curado.csv> [--config=config.yaml] [--reference=tradicional.csv] [--output-dir=runs/AAAA-MM-DDThh-mm-ss_ecologia]",
        call. = FALSE
      )
    }

    if (is.null(output_dir)) {
      output_dir <- file.path("runs", paste0(format(Sys.time(), "%Y-%m-%dT%H-%M-%S"), "_ecologia"))
    }

    list(input = positional[1], config = config_path, reference = reference_path, output_dir = output_dir)
  }
  ```

- **Ponto de entrada.**

  ```{r}
  main <- function(args) {
    parsed <- parse_eco_cli_args(args)
    run_ecological_analysis(parsed$input, config_path = parsed$config, reference_path = parsed$reference, output_dir = parsed$output_dir)
  }

  if (!interactive()) {
    main(commandArgs(trailingOnly = TRUE))
  }
  ```
